---
title: "INLA"
output: html_document
date: "2025-10-28"
---

```{r setup, include=FALSE}
knitr::opts_chunk$set(echo = TRUE)
```


## INLA

O algoritmo INLA está implementado no R no pacote INLA

Detalhes sobre instalação: https://www.r-inla.org

Livro referência: 



### Regressão Linear

O conjunto de dados é conhecido como USairpollution e contém a concentração média anual de dióxido de enxofre, em microgramas por metro cúbico, uma medida da poluição do ar da cidade.

O data frame com 41 observações sobre as seguintes 7 variáveis:

- **SO2**: teor de dióxido de enxofre no ar, em microgramas por metro cúbico.
- **temp**: temperatura média anual em graus Fahrenheit.
- **manu**: número de indústrias manufatureiras com 20 ou mais empregados.
- **popul**: tamanho da população (censo de 1970), em milhares.
- **wind**: velocidade média anual do vento, em milhas por hora.
- **precip**: precipitação média anual, em polegadas.
- **predays**: número médio de dias com precipitação por ano.

```{r, echo = FALSE}

library(HSAUR2)

# Carregue o conjunto de dados
data("USairpollution")

# Visualize as primeiras linhas
head(USairpollution)

library(GGally)
data(usair, package = "brinla")
pairs.chart <- ggpairs(USairpollution, lower = list(continuous = "cor"), upper = list(continuous = "points", combo = "dot")) + ggplot2::theme(axis.text = element_text(size = 6))
pairs.chart

```


```{r}
library(INLA)
usair.formula1 <- SO2 ~ temp + manu + wind + precip + predays
usair.inla1 <- inla(usair.formula1, data = USairpollution, control.compute=list(waic = TRUE, cpo = TRUE))

```


```{r}
summary(usair.inla1)

```

Alguns outros resultados disponíveis pelo INLA.


```{r}

#usair.inla1$summary.linear.predictor #medidas das distribuicoes a posteriori dos preditores lineares
#usair.inla1$marginals.fixed$temp

marginal_alpha <- usair.inla1$marginals.fixed[["temp"]]
temp_x = seq(-4,0,0.1)
# Transformando em função de densidade
dens_alpha <- inla.dmarginal(temp_x,marginal = marginal_alpha)
plot(temp_x, dens_alpha)

hist(inla.rmarginal(1000,marginal_alpha))

inla.emarginal(fun = function(x) x, marg = marginal_alpha)

#usair.inla1$summary.hyperpar #medidas das distribuicoes a psoteriori dos hyperprameteros
#usair.inla1$marginals.hyperpar
#usair.inla1$waic$waic
#usair.inla1$cpu.used

#usair.inla1$cpo$pit

```

```{r}
hist(usair.inla1$cpo$pit, main="", breaks = 10, xlab = "PIT")
qqplot(qunif(ppoints(length(usair.inla1$cpo$pit))), usair.inla1$cpo$pit, main = "Q-Q plot for Unif(0,1)", xlab = "Theoretical
Quantiles", ylab = "Sample Quantiles")
qqline(usair.inla1$cpo$pit, distribution = function(p) qunif(p), prob = c(0.1,0.9))
LPML3 <- sum(log(usair.inla1$cpo$cpo))

```



#### Dados longitudinais com modelo aleatorio


Em Singer e Willett (2003), são apresentados os escores de leitura no teste Peabody Individual Achievement Test (PIAT) para 89 crianças, medidos nas idades de 6,5, 8,5 e 10,5 anos.


```{r}

#remotes::install_github("julianfaraway/brinla")
library(brinla)
data(reading)
ggplot(reading, aes(agegrp, piat, group=id)) + geom_line()



```

```{r}
sample_ids <- sample(unique(reading$id), 12)


library(dplyr)
reading_subset <- reading %>%
  filter(id %in% sample_ids)

ggplot(reading_subset, aes(x = agegrp, y = piat, group = id)) +
  geom_line(color = "steelblue", size = 1) +
  #geom_point(color = "black", size = 2) +
  facet_wrap(~id, ncol = 4) +   # organiza em matriz: 4 colunas
  labs(x = "Faixa etária", y = "Pontuação PIAT") +
  theme_minimal() +
  theme(strip.text = element_text(face = "bold"))


```

**Random Intercept model**

O modelo considerado é dado por:

$$
y_{ij} = \beta_0 + \beta_1 t_j + \alpha_i + \varepsilon_{ij}, \quad i = 1, \ldots, 89; \quad j = 1, 2, 3.
$$

O tempo (ou idade, neste exemplo) é medido em três ocasiões: \(t_1, t_2, t_3\).

Os parâmetros \(\beta_0\) e \(\beta_1\) são os chamados **efeitos fixos**, representando o intercepto e a inclinação comuns a todos os estudantes.  
Para esses parâmetros, assume-se uma **prior gaussiana**.

Os componentes aleatórios são dados por:

$$
\alpha_i \sim N(0, \sigma^2_{\alpha}) \quad \text{e} \quad \varepsilon_{ij} \sim N(0, \sigma^2_{\varepsilon}).
$$


```{r}

reading$cagegrp = reading$agegrp - mean(reading$agegrp)
formula <- piat ~ agegrp + f(id, model="iid")
imod <- inla(formula, family="gaussian", data=reading)
summary(imod)

sigma_alpha = imod$marginals.hyperpar$`Precision for id`
E_sigma = inla.emarginal(fun = function(x) 1/sqrt(x), marg = sigma_alpha)
den_hyper = inla.tmarginal(fun = function(x) 1/sqrt(x), marg = sigma_alpha)
```

```{r}

#imod$summary.random
ind3 = imod$marginals.random$id$index.3

plot(ind3[,1],ind3[,2])

```


$$
y_{ij} = \beta_0 + \beta_1 t_j + \alpha_{0i} + \alpha_{1i} t_j + \varepsilon_{ij}, \quad i = 1, \ldots, 89; \quad j = 1, 2, 3,
$$

onde adicionamos a variação nas inclinações por meio de  
\(\alpha_{1i} \sim \mathcal{N}(0, \sigma^2_{\alpha_1})\).


```{r}
nid <- length(levels(reading$id))
reading$numid <- as.numeric(reading$id)
reading$slopeid <- reading$numid + nid

formula <- piat ~ cagegrp + f(numid, model="iid2d", n = 2*nid) +
  f(slopeid, cagegrp, copy="numid")
imod <- inla(formula, family="gaussian", data=reading,control.predictor = list(compute=TRUE),control.compute=list(return.marginals.predictor=TRUE))
summary(imod)

```



```{r}

lmod <- lmer(piat ~ cagegrp + (cagegrp|id), reading)
summary(lmod)

```



```{r}

postmean <- matrix(imod$summary.random$numid[,2],nid,2)
postmean <- sweep(postmean,2,imod$summary.fixed$mean,"+")
p <- ggplot(reading, aes(cagegrp, piat, group=id)) +
  geom_line(col=gray(0.95)) + xlab("centered age")
p+geom_abline(data=postmean,intercept=postmean[,1],slope=postmean[,2])


nsamp <- 1000
randprec <- inla.hyperpar.sample(nsamp, imod)[,1]
neweps <- rnorm(nsamp, mean=0, sd=1/sqrt(randprec))
pm90 <- imod$marginals.fitted.values[[267]]
p1 <- ggplot(data.frame(pm90),aes(x,y))+geom_line()+xlim(c(20,60))
newobs <- inla.rmarginal(nsamp, pm90) + neweps
dens <- density(newobs)
p1 + geom_line(data=data.frame(x=dens$x,y=dens$y),aes(x,y),linetype=2)


```

