---
title: "Mini curso - Introducção a computacao bayesiana"
output: html_document
date: "2025-10-28"
---

```{r setup, include=FALSE}
knitr::opts_chunk$set(echo = TRUE)
```

## Stan

Há diferentes interfaces para Stan, incluindo CmdStanR (interface com R), CmdStanPy (interface com Python), além de interfaces com Matlab, Julia e Mathematica.

Detalhes sobre instalação: https://mc-stan.org

Livro referência: 


### Estrutura básica de um código **Stan**

A estrutura mais simples de um código **Stan** é composta por **três blocos**:  
**data**, **parameters** e **model**, conforme mostrado abaixo:

```stan
data {
   declaração dos dados Y
}
parameters {
   declaração dos parâmetros θ a serem amostrados
}
model {
   descrição das verossimilhanças p(Y|θ)
   descrição das distribuições a priori p(θ)
}
```

### Simple Linear Regression

X: anos de experiência
Y: salário anual

```{r cars}
#setwd("~/Documents/GitHub/Mini-curso_CompBayes/Data")
setwd("~/Library/Mobile Documents/com~apple~CloudDocs/Documents/GitHub/Mini-curso_CompBayes/Data")
salary = read.csv("data-salary.csv")
head(salary)

plot(salary, pch = 19)
```


```{r}
library(cmdstanr)

model_lin <- "
data {
  int<lower=0> N;
  vector[N] X;
  vector[N] Y;
}
parameters {
  real alpha;
  real beta;
  real<lower=0> sigma;
}
model {
  Y ~ normal(alpha + beta * X, sigma);
}
"

data <- list(N=nrow(salary), X=salary$X, Y=salary$Y)
model <- cmdstan_model(write_stan_file(model_lin))
#model <- cmdstan_model(stan_file='model_lin.stan')
fit <- model$sample(data=data, seed=123, chains = 1,iter_warmup = 1000, iter_sampling = 1000)

```


```{r}
library(bayesplot)
library(posterior)
fit$summary()
beta_sample <- as_draws_matrix(fit$draws("beta"))
hist(beta_sample)
plot(beta_sample,type="l")
acf(beta_sample)



```


### Predições


```{r pressure, echo=FALSE}
library(ggplot2)
d_ms <- fit$draws(format='df')
N_ms <- nrow(d_ms)

Xp <- seq(0, 28, by = 1)
Np <- length(Xp)

set.seed(123)

yp_base_ms <- matrix(nrow=N_ms, ncol=Np)
yp_ms <- matrix(nrow=N_ms, ncol=Np)
for (n in 1:Np) {
  yp_base_ms[,n] <- d_ms$alpha + d_ms$beta * Xp[n] # predicao da media a posteriori
  yp_ms[,n] <- rnorm(n=N_ms, mean=yp_base_ms[,n], sd=d_ms$sigma) # posteriori preditiva, incluindo o ruído do modelo.
}


qua <- apply(yp_base_ms, 2, quantile, probs=c(0.025, 0.25, 0.50, 0.75, 0.975))
d_est <- data.frame(X=Xp, t(qua), check.names = FALSE)

p <- ggplot() +
  theme_bw(base_size=18) +
  geom_ribbon(data=d_est, aes(x=X, ymin=`2.5%`, ymax=`97.5%`), fill='black', alpha=1/6) +
  geom_ribbon(data=d_est, aes(x=X, ymin=`25%`, ymax=`75%`), fill='black', alpha=2/6) +
  geom_line(data=d_est, aes(x=X, y=`50%`), linewidth=1) +
  geom_point(data=salary, aes(x=X, y=Y), shape=1, size=3) +
  coord_cartesian(ylim = c(32, 67)) +
  scale_y_continuous(breaks=seq(40, 60, 10)) +
  labs(y='Y')
p


qua <- apply(yp_ms, 2, quantile, probs=c(0.025, 0.25, 0.50, 0.75, 0.975))
d_est <- data.frame(X=Xp, t(qua), check.names = FALSE)

p <- ggplot() +
  theme_bw(base_size=18) +
  geom_ribbon(data=d_est, aes(x=X, ymin=`2.5%`, ymax=`97.5%`), fill='black', alpha=1/6) +
  geom_ribbon(data=d_est, aes(x=X, ymin=`25%`, ymax=`75%`), fill='black', alpha=2/6) +
  geom_line(data=d_est, aes(x=X, y=`50%`), linewidth=1) +
  geom_point(data=salary, aes(x=X, y=Y), shape=1, size=3) +
  coord_cartesian(ylim = c(32, 67)) +
  scale_y_continuous(breaks=seq(40, 60, 10)) +
  labs(y='Y')
p

```

```{r}
hist(yp_ms[,15], col = "lightblue",main = "")
abline(v = salary$Y[15], lwd = 2)

```


### Regressão Logística

Outras distribuições de referência: https://mc-stan.org/docs/2_18/functions-reference/conventions-for-probability-functions.html

```{r}
model_reg_logistica <- "
data {
  int<lower=0> N;         // número de observações
  int<lower = 0> p;
  matrix[N,p] X;            // preditor
  array[N] int<lower=0, upper=1> y;  // resposta binária (0 ou 1)
}

parameters {
  vector[p] beta;              // coeficiente do preditor
}

model {
  // Priors

  beta ~ normal(0, 10);
  
  // Likelihood
  y ~ bernoulli_logit(X * beta);
  
  // ou
  //p = inv_logit(alpha + X * beta);  // converte logit -> probabilidade
  //y ~ bernoulli(p);                 // Bernoulli com p
}
generated quantities {
  vector[N] log_lik;
  for (i in 1:N)
    log_lik[i] = bernoulli_logit_lpmf(y[i] | X[i] * beta);
}
"

```


Vamos usar o  low birth weight data data.frame que contém com 189 linhas e 11 variáveis:

- **id**: Código de identificação  
- **low**: Baixo peso ao nascer (1: ≥ 2500 g, 2: < 2500 g)  
- **age**: Idade da mãe (em anos)  
- **lwt**: Peso da mãe no último período menstrual (em libras)  
- **race**: Raça (1: Branca, 2: Negra, 3: Outra)  
- **smoke**: Tabagismo durante a gravidez (0: Não, 1: Sim)  
- **ptl**: Histórico de parto prematuro (1: Nenhum, : Um, 3: Dois, etc.)  
- **ht**: Histórico de hipertensão (1: Não, 2: Sim)  
- **ui**: Presença de irritabilidade uterina (1: Não, 2: Sim)  
- **ftv**: Número de consultas médicas no primeiro trimestre (1: Nenhuma, 2: Uma, 3: Duas, etc.)  
- **bwt**: Peso do bebê ao nascer (em gramas)

```{r}
library(aplore3)
lowbwt = aplore3::lowbwt
head(lowbwt)
```

```{r}
lowbwt$y = ifelse(lowbwt$low == "< 2500 g", 1, 0)
X = model.matrix(~ age + lwt + race + smoke +ht +ui + ftv, data = lowbwt)

dat = list(N = dim(lowbwt)[1], X = X, y = lowbwt$y,p =ncol(X))
model <- cmdstan_model(write_stan_file(model_reg_logistica))

fit <- model$sample(data=dat, seed=123, chains = 1, parallel_chains = 1, iter_warmup = 1000,iter_sampling = 3000,
                    thin = 1, save_warmup = FALSE)

print(fit)
```

```{r}
library(coda)
posterior_mat <- as_draws_matrix(fit$draws("beta"))
HPDinterval(as.mcmc(posterior_mat), prob = 0.95)

```

```{r}
lowbwt$y = ifelse(lowbwt$low == "< 2500 g", 1, 0)
X = model.matrix(~ age + lwt + race + smoke +ht +ui + ftv, data = lowbwt)

dat = list(N = dim(lowbwt)[1], X = X, y = lowbwt$y,p =ncol(X))
model <- cmdstan_model(write_stan_file(model_reg_logistica))

fit2 <- model$sample(data=dat, seed=123, chains = 1, parallel_chains = 1, iter_warmup = 1000,iter_sampling = 3000,
                    thin = 1, save_warmup = FALSE)

library(loo)
log_lik <- fit$draws("log_lik")
log_lik2 <- fit2$draws("log_lik")
waic_result <- waic(log_lik)
waic_result2 <- waic(log_lik2)


loo_result <- loo(log_lik)
loo_result2 <- loo(log_lik2)
```

### Predições
```{r}

# === Posterior preditiva ===
Probs <- exp(X %*% t(posterior_mat)) / (1 + exp(X %*% t(posterior_mat)))

# Amostras da resposta predita
y_rep <- matrix(
  rbinom(length(Probs), size = 1, prob = as.vector(Probs)),
  nrow = nrow(X)
)

# Probabilidade média posterior por observação
lowbwt$post_pred <- rowMeans(y_rep)

# Gráfico boxplot da probabilidade predita por grupo de peso
boxplot(post_pred ~ low, data = lowbwt,
        xlab = "Peso ao nascer",
        ylab = "Probabilidade predita",
        main = "Probabilidade predita por variável resposta",
        col = c("lightblue", "lightcoral"))



# Classificação binária a partir da probabilidade média
lowbwt$resposta_pred <- ifelse(lowbwt$post_pred > 0.5, 1, 0)

# Tabela de confusão
tab_confusao <- table(
  Predito = lowbwt$resposta_pred,
  Observado = lowbwt$low
)
print(tab_confusao)



```